最　高　行　政　法　院　裁　定
　　　　　　　　　　　　　　　　　　 96年度裁字第02012號
抗　告　人　甲○○
上列抗告人因與相對人法務部行政執行署臺南行政執行處間訴訟
救助事件，對於中華民國95年12月14日高雄高等行政法院95年度
救字第4號裁定提起抗告，本院裁定如下︰
　　主  文
抗告駁回。
抗告訴訟費用由抗告人負擔。
　　理  由
一、按抗告法院認抗告為不合法或無理由者，應為駁回抗告之裁
    定。
二、憲法第16條所定人民之訴訟權，乃人民於其權利遭受侵害時
    得請求司法救濟之程序性基本權(司法院釋字第610號解釋)
    。為保障此項基本權，訴訟設有人民負擔訴訟費用者，該訴
    訟法即設有訴訟救助制度，以使有伸張或防衛權利必要而無
    資力支出訴訟費用之人，仍得依法行使其訴訟權(參照司法
    院釋字第229號解釋)。現行民事訴訟及行政訴訟即屬之。當
    提起訴訟之人民主張其無資力支出訴訟費用，而請求法院准
    予訴訟救助遭駁回時，民事訴訟法規定得對法院駁回之裁定
    提起抗告(民事訴訟法第115條)，行政訴訟法第1編第4章第5
    節「訴訟費用」本身則無得為抗告之規定，第104條亦無準
    用民事訴訟法第115條之規定。而「訴訟程序進行中所為之
    裁定，除別有規定外，不得抗告。」行政訴訟法第265條定
    有明文。聲請訴訟救助之裁定，為訴訟進行中之裁定，因行
    政訴訟法並無得抗告之規定，是對行政法院關於訴訟救助所
    為裁定，不得提起抗告。蓋89年7月1日修正施行之行政訴訟
    法(以下稱新修正前行政訴訟法)採取無償主義，亦即並未徵
    收裁判費，僅徵收進行訴訟之必要費用。依新修正前行政訴
    訟法第100條第1項規定，進行訴訟之必要費用，行政法院得
    定期命當事人預納，逾期未納者，由國庫墊付，並於判決確
    定後依職權裁定，向應負擔訴訟費用之人徵收之。據此，人
    民起訴無庸繳納裁判費，如無資力支付進行訴訟之必要費用
    時，係由國庫墊付，並不影響其遂行訴訟，是即使人民不受
    訴訟救助，亦不妨礙其訴訟權之行使。因而當時行政訴訟法
    本身對訴訟救助之聲請，並無得為抗告之規定，第104條亦
    未準用民事訴訟法第115條，係有意之不規定，其意在對行
    政法院關於訴訟救助所為裁定，不得提起抗告。然96年8月
    15日修正施行之行政訴訟法(即現行行政訴訟法)已採取有償
    主義，人民提起行政訴訟必須繳納裁判費。依行政訴訟法第
    100條第1項規定，裁判費除法律別有規定外，當事人應預納
    之，其未預納者，行政法院應定期命當事人繳納，逾期未納
    者，行政法院應駁回其訴、上訴、抗告、再審或其他聲請。
    是人民如無資力繳納裁判費，其提起行政訴訟必遭駁回，則
    其有無受訴訟救助，影響其於權利遭受侵害時請求司法救濟
    之訴訟權之行使。此際，行政訴訟之訴訟費用制度已有重大
    變革，已與新修正施行前行政訴訟法立法時之規範計劃不同
    。立法者於現行行政訴訟法改採有償主義增訂行政訴訟法第
    100條等關於徵收裁判費之規定時，應就訴訟救助駁回之裁
    定得否抗告重行審視為規範。惟查該次行政訴訟法修正，立
    法委員僅針對「審判權錯誤改採移送制」、「徵收裁判費」
    、「上訴審律師強制代理」(另對第一審訴訟代理人資格有
    修正)(按律師強制代理部分最後立法未通過)及「修正再審
    規定」提案立法(見立法院第6屆第4會期第14次會議議案關
    係文書第討74頁至第討78頁)。足見立法者並未對行政訴訟
    改徵收裁判費後，對訴訟救助駁回裁定是否維持原不得抗告
    之規定，或應改採得抗告之規定，再加審視。是96年8月15
    日修正施行之行政訴訟法本身未規定及第104條未準用民事
    訴訟法第115條，已不能認係有意之不規定。立法者對此訴
    訟救助駁回裁定是否不得抗告應規範而疏未規範，造成規範
    不足，產生法律漏洞，法官裁判上自應加以補充(即法官造
    法)。鑒於行政訴訟法改採有償主義徵收裁判費後，人民有
    無受訴訟救助，影響其訴訟權之行使。再憲法第7條所揭櫫
    之平等原則，就司法而言，係指人民接近法院之平等、人民
    在法官前之平等及法官對人民法律適用之平等。民事訴訟之
    起訴者聲請訴訟救助遭駁回時得抗告，如在同樣徵收裁判費
    之行政訴訟起訴者聲請訴訟救助遭駁回時，卻不得抗告，即
    造成民事訴訟起訴者與行政訴訟起訴者，在接近法院上之不
    平等，有違憲法之平等原則。訴訟救助聲請遭駁回時會影響
    到提起訴訟之合法性，民事訴訟與行政訴訟具有類似性，因
    而行政訴訟法之訴訟救助聲請遭駁回時，應類推適用民事訴
    訟法第115條規定，對駁回裁定得為抗告。
三、本件抗告人因不服相對人以95年10月25日南執孝94年綜所稅
    執字第00090921號執行命令，扣押其應領之保管金、作業勞
    作金等合計新臺幣（下同）433元，提起行政訴訟，經原審
    以95年度訴字第1036號裁定駁回。抗告人不服，提起抗告並
    聲請訴訟救助，經原審於95年12月14日以95年度救字第4號
    裁定（下稱原裁定）駁回訴訟救助之聲請（抗告部分另由本
    院審理中），抗告人不服，提起本件抗告。抗告人本件抗告
    時，依新修正施行前行政訴訟法，雖對駁回訴訟救助聲請之
    裁定不得抗告，然抗告中因法律修正而得抗告，應認其得抗
    告。再抗告人本案訴訟及該訴訟之抗告雖於96年8月15日行
    政訴訟法修正施行前提起，並未徵收裁判費。然該本案訴訟
    之駁回裁定如為本院廢棄，原審法院審理後再裁判駁回抗告
    人之訴，抗告人對駁回裁判不服提起上訴或抗告時，因已在
    96年8月15日行政訴訟法修正施行後，必須繳納裁判費，是
    其本件抗告仍有其法律上利益。
四、原裁定係以：查抗告人之書狀僅泛言相對人已向臺南看守所
    收取其所有金錢，其身上已無一毛錢；且相對人命令凡抗告
    人之金錢均要扣押、繳納，如何向原審繳納郵票，故聲請訴
    訟救助等語，並未提出其他能即時調查之證據以釋明抗告人
    無資力支出本案訴訟費用之主張為真實。此外，抗告人亦未
    提出本院轄區內有資力之人提出保證書代之。其聲請與行政
    訴訟法第102條第2項及第3項規定即有未合，不應准許等由
    ，駁回聲請人之聲請。
五、本件抗告意旨略謂：(一)相對人已向臺南看守所徵繳抗告人所
    有金錢433元，抗告人身上已無一毛錢，連日常用品都不能
    買，如何向原審繳納郵票，故請求暫緩繳納郵票。(二)依民事
    訴訟法准許人民聲請訴訟救助，至原審要求抗告人提出能即
    時調查之證據，以供釋明，乃不確定法律行為因素。若對貧
    困者之防禦性的訴訟救助行為不予允許，將使訴訟救助成為
    噱頭，俟上訴期間過後，反而增加訴訟成本，違反訴訟經濟
    原則。(三)縱無訴訟費用（郵票），仍可有效為實體判決，故
    應可准許嗣後補繳訴訟費用，以使民眾可為較洽當的規劃。
    且抗告人已補繳200元郵票予原審法院。(四)又為保全證據，
    不計較訴訟費用，較容易爭取到優惠的審判品質；反之，將
    導致增加訴訟品質低劣。(五)綜上所述，請准許本件訴訟救助
    之聲請，以維憲法所保障之訴訟權。
六、按當事人無資力支出訴訟費用者，依行政訴訟法第101條規
    定，行政法院固應依聲請准予救助，惟此項救助之事由，依
    同法第102條第2項及第3項規定，應提出能即時調查之證據
    以釋明之；或由受訴行政法院管轄區域內有資力之人提出保
    證書代之。抗告人既未提出能即時調查之證據釋明其無資力
    支出訴訟費用，或由受訴行政法院管轄區域內有資力之人提
    出保證書代之，其訴訟救助之聲請於法未合，原裁定予以駁
    回，並無不合。抗告人之抗告無理由，應予駁回。
七、依行政訴訟法第104條、民事訴訟法第95條、第78條，裁定
    如主文。
中　　華　　民　　國　　96　　年　　8　　 月　　30　　日
                  第五庭審判長法  官　林　茂　權
                              法  官  劉  介  中
                              法  官  鄭　忠　仁
                              法  官　黃　本　仁
                              法  官　吳　東　都
以  上  正  本  證  明  與  原  本  無  異
中　　華　　民　　國　　96　　年　　8　　 月　　30　　日
　　　　　　　　　　　　　　　書記官　莊　俊　亨
